【裁判字號】    99,事聲,157
【裁判日期】    990510
【裁判案由】    消債聲明異議
【裁判全文】
臺灣高雄地方法院民事裁定             99年度事聲字第157號
聲  請  人  甲○○
相  對  人  中華郵政股份有限公司
法定代理人  乙○○
上列當事人間消費者債務清理事件，聲請人對於本院司法事務官
於民國99年3 月10日所為本院98年度司執消債清字第172 號裁定
聲明異議，本院裁定如下：
    主  文
異議駁回。
    理  由
一、按「法院裁定開始更生或清算程序後，得命司法事務官進行
    更生或清算程序；關於更生或清算之程序，除本條例別有規
    定外，準用民事訴訟法之規定」，消費者債務清理條例（下
    稱消債條例）第15條、第16條第1 項前段定有明文。另按「
    本法所定事件，依法移由司法事務官處理者，除別有規定外
    ，適用本節之規定；當事人對於司法事務官處理事件所為之
    終局處分，得於處分送達後10日之不變期間內，以書狀向司
    法事務官提出異議。司法事務官認前項異議有理由時，應另
    為適當之處分；認異議為無理由者，應送請法院裁定之。法
    院認第1 項之異議為有理由時，應為適當之裁定；認異議為
    無理由者，應以裁定駁回之」，民事訴訟法第240 條之1 、
    第240 條之4 第1 項至第3 項亦定有明文。本件聲請人即債
    務人對於本院司法事務官於民國（下同）99年3 月10日保全
    處分之裁定不服而提出異議，司法事務官認其異議無理由而
    送請本院為裁定，經核與上開條文規定及意旨相符，合先敘
    明。
二、本件異議意旨略以：原審禁止相對人將債務人郵政壽險契約
    滿期保險金給付訴外人劉麗真之保全處分係於99年3 月10日
    裁定，惟法院係以99年3 月9 日雄院高98司執消債清司揚字
    第172 號函通知相對人應將保險給付之保險金解交清算財團
    ，此時點法院尚未完成保全處分之裁定及公告程序，則該99
    年3 月9 日之通知，於法無據。又該郵政壽險保險費（下稱
    系爭保險費），均由訴外人劉麗真繳納，姑不論系爭保險費
    ，可否認定係屬清算財團之不當得利；亦不論系爭保險費，
    是否為清算財團債務，而對清算財團持有優先債權，應由保
    單價值中優先扣還，就系爭保險費均由訴外人劉麗真繳納而
    言，債務人變更郵政壽險契約滿期保險金之受益人為訴外人
    劉麗真之行為，應係有償行為，其對債權人不生效力之條件
    與無償行為當然自始無效有間，爰依法聲明異議等語。
三、經查：
  （一）異議人主張系爭保險費均由訴外人劉麗真繳納，並提出
    訴外人劉麗真存摺影本為證。惟查本院98年度司執消債清第
    172 號清算事件中，異議人曾於98年12月18日提出陳報狀，
    隨狀附呈異議人所有之郵局及銀行存摺影本（見98年度司執
    消債清字第172 號卷第53頁至61頁），然上開郵局存摺影本
    中可見系爭保險費之支出，至少達26期，則異議人陳稱系爭
    保險費均由訴外人劉麗真繳納乙節，是否真實有待商榷，非
    無疑義。況代他人繳付費用之原因多端，非必均係出於對價
    關係，是異議人所提上開憑據充其量僅足以證明訴外人劉麗
    真有代繳付系爭保險費而已。故異議人就訴外人劉麗真代為
    繳納系爭保險費部分，是否即係以有償行為之原因為之，既
    未充分舉證以實其說，尚難採信。
  （二）另按「債務人因法院裁定開始清算程序，對於應屬清算
    財團之財產，喪失其管理及處分權」、「法院裁定開始清算
    程序後，屬於債務人之一切財產即將來行使之財產請求權為
    清算財團」消債條例第94條、第98條分別定有明文。是債務
    人於本院98年10月28日以98年消債清第181 號裁定開始清算
    程序後，對於應屬清算財團之財產即喪失管理及處分權，應
    由管理人或法院依法為公平之分配，無須以先經保全處分之
    裁定及公告程序為必要。蓋消債條例所定保全處分之目的，
    係在防止債務人財產減少、維持債權人間之公平受償、使債
    務人有重建更生之機會，而非為命債務人解交財產之必要行
    為。異議意旨謂本院於完成保全處分之裁定及公告程序前，
    通知相對人應將保險給付之保險金解交清算財團，於法無據
    云云，容有誤會。
四、綜上，本院司法事務官為防杜債務人之財產減少，維持債權
    人間之公平受償，於清算程序終止或終結前，認有為一定保
    全處分之必要，乃逕依消債條例第19條第1 項及消費者債務
    清理事件應行注意事項第11項第1 款裁定保全處分，經核並
    無不合。從而，聲明人聲明異議，非有理由，應予駁回。
五、依消費者債務清理條例第15條、民事訴訟法第240 條之4 第
    3 項後段、第78條，裁定如主文。
中    華    民    國    99    年    5     月    10    日
              民事鳳山分庭  法      官  何悅芳
上為正本係照原本作成。
如不服本裁定，應於裁定送達後10日內，以書狀向本院提出抗告
，並繳納抗告費新臺幣1千元。
中    華    民    國    99    年    5     月    10    日
                            書  記  官  陳俐嫺

司法院資訊處製作；財團法人民間司法改革基金會備份。
